臺灣橋頭地方法院民事判決
110年度訴字第956號
原      告  洪元璋  
被      告  洪志正  
            洪聖凱  


上   1  人
訴訟代理人  阮淑敏  
上列當事人間請求分割共有物事件，本院於民國111年11月3日言
詞辯論終結，判決如下：
  主  文
坐落高雄市○○區○○段○○○○○地號（面積五九０點七七平方公尺）土
地，分割方法如附表二及附圖所示。
兩造各應補償或受償之金額如附表三之補償金額明細所載。
訴訟費用由兩造依如附表一所示之比例負擔。
    事實及理由
一、原告主張：坐落高雄市○○區○○段00000地號土地（面積590.7
    7平方公尺，下稱系爭土地）為兩造共有，兩造應有部分如
    附表一所示。又兩造間就系爭土地並無不能分割之協議，亦
    無分管協議，系爭土地亦無因使用目的不能分割之情事，爰
    依民法第823條規定起訴，請求准予分割系爭土地，並聲明
    ：系爭土地分割方法應如附表二及附圖所示（下稱分割方案
    甲）。
二、被告之答辯：
  ㈠被告洪志正到庭稱：同意原告提出之分割方案等語。
  ㈡被告洪勝凱則以：系爭土地之分割應遵守法令規定循序辦理
    ，先由共有人依法進行協議與調解程序，平心誠意逐一就爭
    執點調解溝通，釐清與確認各項細節之合法性與程序，為妥
    善利用空間，應先協調三位共有人就系爭土地空間共同規劃
    房舍重建或共同出售，或是如本院卷第35頁，方正部分依共
    有人持有比例分割，畸零空間則由共有人協調分割（下稱分
    割方案乙）。其認為分割方案甲中，分配給其之土地形狀不
    平整，價值顯然較低，對其並不公平，而社團法人高雄市不
    動產估價師公會111眾城估字第CC-00000000號估價報告（下
    稱系爭鑑價報告）估價內容多有缺失，並不足以採信等語，
    資為抗辯。並聲明：原告之訴駁回。
三、兩造不爭執事項：
  ㈠系爭土地為兩造共有，兩造應有部分各如附表一所示。
  ㈡系爭土地並無依物之使用目的不能分割之情事，兩造間就系
    爭土地並無不分割之協議，亦無分管協議。
四、本件爭點為：
    系爭土地如為原物分配，應如何分割始為公平、適當？以原
    物為分配時，其受分配之土地價值是否有差異？共有人之間
    是否需相互補償？補償金應如何計算？
五、本件得心證之理由：
  ㈠按各共有人，除法令另有規定外，得隨時請求分割共有物，
    但因物之使用目的不能分割或契約訂有不分割之期限者，不
    在此限，民法第823 條第1 項定有明文。本件原告主張系爭
    土地為兩造分別共有，其應有部分如附表一所示，兩造就系
    爭土地並無不能分割期限之約定，系爭土地亦無使用目的上
    不能分割之情事，惟兩造於起訴前無法達成分割協議等情，
    有土地登記謄本等件為證（見審訴卷13-15頁），並為兩造
    所不爭執。被告洪聖凱雖辯稱：當初在路竹區公所調解時，
    聲請人有洪國泉，現在，洪國泉已非共有人，故共有人間應
    再行調解程序，以期充分溝通云云，惟此為原告及被告洪志
    正所反對（見本院卷第28頁），洪志正並陳稱：洪聖凱就是
    故意要推託土地的分割，他對系爭土地另有用途，卻不願意
    出面協調購買系爭土地，且拒絕分割，致其與原告的權益不
    顧等語，是以，系爭土地並無不能分割之情形，而洪聖凱另
    主張之共同規劃房舍重建共同出售，或分割方案乙等方案，
    均為原告及洪志正所不接受，兩造顯然無協議達成分割之可
    能，原告訴請裁判分割系爭土地，即屬有據。
  ㈡按共有物分割方法，法院應斟酌當事人之聲明，共有物之性
    質，經濟效用及全體共有人之利益等公平決之，不受當事人
    主張之拘束（最高法院69年度臺上字第3100號判決參照）。
    又按共有物分割之方法不能協議決定，或於協議決定後因消
    滅時效完成經共有人拒絕履行者，法院得因任何共有人之請
    求，命以原物分配於各共有人，民法第824條第2 項第1 款
    定有明文。又分割共有物時，法院應參酌當事人之聲明、共
    有物之性質、經濟效用及全體共有人利益等公平決之；分割
    共有物除兼顧土地現有使用狀況，使盡可能不拆除現有建物
    外，仍應斟酌土地利用效益、當事人意願、共有物之使用情
    形、經濟效用及全體共有人之利益等情形而為適當及公平、
    合理之分割。經查：
  1.系爭土地之使用分區為住宅區，西面臨4米之五公路，其上
    並無保存登記之建物，其上原坐落有門牌號碼高雄市○○區○○
    里○○路00號之三合院，惟已拆除至只剩下部份建物，其屋況
    甚舊，無人居住，據洪志正陳稱：此為洪國泉出售予伊，可
    以拆除等語，另有灰色之水泥房屋1間，其屋況亦甚舊，據
    原告陳稱；此灰色水泥房屋為我所有，也是可以拆除等語，
    此外其餘部分均屬空地，僅有出入口處有鐵絲網所圍之圍欄
    ，據洪聖凱所稱：鐵絲網是原告和我一起圍的等情，業經兩
    造於本院言詞辯論程序中陳述甚明（見本院卷第28、29頁）
    ，並有高雄市土地使用分區查詢、高雄市政府都市發展局11
    0年9月3日函文、現場照片、正射影像圖等件附卷可稽（見
    審訴卷第73、83、85、99頁），是系爭土地上雖存有水泥及
    磚造房屋，惟其屋齡甚大、屋況甚差，目前無人居住使用，
    所有人亦無保留之意願，故分割時無需顧慮地上物，可將系
    爭土地視為空地分割一情，為兩造所不爭執，上情堪可認定
    。
  2.原告所主張之分割分案甲，係依地籍線平行將系爭土地分為
    3塊，將如附圖A 部分歸洪志正所有，B 部分歸原告所有，
    而C 部分歸洪聖凱所有。而洪聖凱雖不同意上開分割方案，
    惟依洪聖凱自行提出之分割方案中，其中共同規劃房舍重建
    或共同出售之方案，已為原告、洪志正所反對，而其他共有
    人既無保留共有狀態之意願，且原告、洪志正均表示願採原
    物分割方式分割，該方案自無採為分割方法之可能。另洪聖
    凱提出之分割方案乙，係將系爭土地分為4塊，共有人分配
    臨路之3塊，而第4塊留待共有人協調分割，惟此方案仍為原
    告及洪志正所反對，參以分割方案乙，就其中一部分土地仍
    保持共有，並未解除本件共有之狀態，不僅無法一次性解決
    本件之爭議，反而將更棘手之分配問題留待未來解決，其顯
    然要非妥適之方案，況該第4塊土地並未臨路，分割後形成
    袋地，對於系爭土地之利用亦非最符合經濟效益之方式，足
    認分割方案乙要不足以採為本件之分割方案。
  3.而觀諸洪聖凱反對分割方案甲之唯一理由，無非係C部分形
    狀不夠平整，恐有害於其經濟效益，而其提出之分割方案乙
    ，其由北而南之分配順序依然為洪志正、原告、洪聖凱，足
    見分割方案甲之分配順序既為大多數共有人所贊成，且洪聖
    凱所擔憂之形狀不平整之缺點，尚得由鑑價之方式，鑑定兩
    造分得之土地價值是否確有落差，而由兩造間互相補償而得
    彌補，是本院審酌兩造之意見，並衡以系爭土地依分割方案
    甲分割後，各共有人所分得之土地與其持分面積大致相符、
    分割後之土地均得臨路，並依系爭土地之性質、將來之利用
    價值、經濟效益等情，認分割方案甲堪稱符合兩造利益及社
    會經濟而屬適當，爰定其分割方法為如主文第1 項所示。
  ㈢按定共有物分割之方法，固可由法院自由裁量，但須以其方
    法適當者為限。法院裁判分割共有物，除應斟酌各共有人之
    利害關係、使用情形外，尚應斟酌共有物之價格，於共有人
    中有不能按其應有部分受分配，或所受分配之不動產，價格
    不相當者，以適當之價格補償之，始符合公平經濟之原則，
    最高法院84年度台上字第1588號民事判決可供參照。經查：
  ⒈系爭土地分割後各共有人受分配之土地價格之比較，依分配
    後之位置、形狀等各種條件，考慮未來均作為建築房屋使用
    ，其分別價值，A部分土地共有人應補償之C部分土地共有人
    新臺幣（下同）376,484元，B部分土地共有人應補償之C部
    分土地共有人99,760元一情，有系爭鑑定報告1份在卷可參
    （見系爭鑑定報告第3頁），原告、洪志正對於上開鑑定結
    果並不爭執，洪聖凱則辯稱：系爭鑑定報告並未考慮可興建
    透天住戶幾戶？銷售為何？且臨路面也未依持分比例分配，
    其取樣之標的應該以路竹區文北、文南、竹南為主，未將後
    續政府開發議題列入評估計算云云。
  ⒉惟參以系爭鑑定報告內容，估價師已詳述其估價資料來源，
    並親自赴標的現場勘查，依都市計劃及地籍等相關資料查證
    ，並蒐集內政部不動產交易實價登錄中勘估標的物鄰近成交
    之交易作成本件報告（見系爭鑑定報告第34頁）。而勘查結
    論中，估價師亦以國內經濟總體情勢分析、不動產市場統計
    分析、不動產市場概況分析、區域因素分析等相關變因，將
    洪聖凱所指之區域重大公共建設，未來發展趨勢等情均考慮
    在內。於土地個別分析因素中，估價師亦已考慮系爭土地容
    許建蔽率為60％、容積率為150％，衡量A、B、C部分土地，以
    形狀而言，C部分土地為不規則形，較為劣勢，寬深度部分
    ，A部分較優，C部分較劣，而B部分為巷沖，較其他部分具
    有風水上之瑕疵等情，而於價值評估列入整體綜合考量而為
    適當調整等語（見系爭鑑定報告第38-58頁），足見洪聖凱
    上開爭執之因素，甚至兩造未考量之影響價格之其他因素，
    均已列入估價評量之要素之中，並予以調整減低其價值，並
    非未曾評估取捨。而洪聖凱所爭執之未來銷售狀況，係屬不
    確定而難以科學化之變因，自無從列入價值調整因素之中，
    而其調整之比例，亦經估價師專業之裁量列入評斷認定之，
    洪聖凱對於其裁量有何不當或違背專業之處，並未能說明或
    舉證，自無從依其一己之感受及臆斷，而認系爭鑑定報告之
    鑑定結果有何不合理之處。
  ⒊而系爭鑑定報告係經國家考試合格之不動產估價師以比較法
    及土地開發分析法為估價方法，並以實價登錄網站所查閱之
    附近住宅區路竹區之土地交易價格為比較，及開發為透天住
    宅後之價格另再比較其銷售建坪之價格，分析其開發後效益
    ，再以臨路條件、形狀等條件修正後，鑑定所得出上開土地
    之合理市價，其結果應屬可採，經核算後，各共有人間應受
    給付及應給付之補償金應均分如附表三所示，爰判決如主文
    第2項所示。
六、綜上所述，原告依民法第823條規定，請求分割系爭土地，
    要有理由，應予准許。本院並斟酌系爭土地之使用狀況及經
    濟利益等情事，而判決如主文第1、2項所示之分割方案及補
    償金額。
七、末按因共有物分割、經界或其他性質上類似之事件涉訟，由
    敗訴當事人負擔訴訟費用顯失公平者，法院得酌量情形，命
    勝訴之當事人負擔其一部，民事訴訟法第80條之1定有明文
    。本院審酌共有物分割訴訟，其分割結果對於兩造均屬有利
    ，再參以兩造就系爭土地應有部分之比例，諭知訴訟費用之
    負擔如主文第3項所示。
中　　華　　民　　國　　111 　年　　11 　　月　17　　日
                  民事第一庭  法  官  張琬如
以上正本係照原本作成。
如對本判決上訴，須於判決送達後20日內向本院提出上訴狀。如
委任律師提起上訴者，應一併繳納上訴審裁判費。
中　　華　　民　　國　　111 　年　　11　　月　　17　　日
                              書記官  陳儀庭
附表一
編號 共有人 應有部分及訴訟費用分配比例 1 洪元璋 3/8 2 洪志正 1/4 3 洪聖凱 3/8 

附表二     
分割方案     編號 共有人姓名 分得位置 分得面積 （平方公尺） 分割後應有部分比例 1 洪志正 A  147.69 1/1 2 洪元璋 B  221.54 1/1 3 洪聖凱 C  221.54 1/1  

 附表三

新臺幣（元） 洪聖凱受補償金額 洪志正應補償金額 376,484 洪元璋應補償金額 99,760 合計 476,244